Inventaris van de archieven van de Maatschappijke Raad voor de Krijgsmacht en taakvoorgangers, (1947) 1948-1980 (1982)
Nationaal Archief, Den Haag
Ministerie van Defensie: Maatschappelijke Raad voor de Krijgsmacht en taakvoorgangers
Defensie / Militair Personeel
1947-1982
merendeel 1948-1980
5148
5.25 meter; 99 inventarisnummers.
Normale geschreven, getypte en gedrukte documenten, geen bijzondere handschriften.
Nationaal Archief, Den Haag
Nationale Demobilisatieraad (1948-1952)
Nationale Raad Welzijn Militairen (1952-1980)
Maatschappijke Raad voor de Krijgsmacht (1980-1997)
Het archief bevat stukken van de Nationale Demobilisatieraad betreffende zorg voor uit het voormalig Nederlands-Indië gedemobiliseerde militairen. Daarnaast zijn er stukken van de Nationale Raad Welzijn Militairen (NRWM) met betrekking tot welzijn en vorming van militairen, militair onderwijs en menselijke verhoudingen binnen de krijgsmacht. De stukken van de Maatschappelijke Raad voor de Krijgsmacht (die dezelfde taken had als de NRWM) betreffen notulen.
Archiefvorming
Geschiedenis van de archiefvormer
De volledige historische achtergronden en ontwikkelingen van de Maatschappijke Raad voor de Krijgsmacht en taakvoorgangers zijn uitgebreid beschreven in de volgende publicatie:
25. Geef acht. Een institutioneel onderzoek naar bedrijfsprocessen en handelingen op het beleidsterrein militair personeel: beroeps- en reservepersoneel in dienst van het ministerie van Defensie en voorgangers, 1945-1993 (samenstelling: drs. F. van der Doe, en drs. M.L. Loef; ISBN 90-74442-26-9), 's-Gravenhage 1994.
Personeelszorg bij Defensie
Onder personeelszorg bij Defensie wordt verstaan: geneeskundige verzorging, geestelijke verzorging, maatschappelijke zorg, stimuleren van ontspanning, sport en ontwikkeling van en personeelsvoorlichting aan zowel militaire ambtenaren als dienstplichtigen. Ook de kwalitatieve aspecten van het integratiebeleid en het verzorgen van onderwijs voor kinderen van in het buitenland gestationeerde militairen vormen onderdelen van het personeelszorgbeleid. De militaire personeelszorg dient een tweeledig doel. In de eerste plaats is de overheid verplicht de militairen een compensatie te bieden voor de bijzondere gevaren, waaraan zij (kunnen) worden blootgesteld, onder andere door middel van een goede verzorging. De andere kant van de medaille is dat door die verzorging de inzetbaarheid en de motivatie van de militairen goed blijft. De verschillende diensten op het gebied van de militaire personeelszorg hebben dan ook zowel vredes- als oorlogstaken.
De personeelszorg wordt op de meeste deelterreinen per krijgsmachtdeel uitgevoerd. Vanuit het centrale directoraat-generaal Personeel worden de activiteiten op het gebied van de personeelszorg in de drie krijgsmachtdelen gestuurd en gecoördineerd.
De zorg voor het welzijn van militairen is niet alleen een overheidstaak, ook kerkelijke en maatschappelijke organisaties houden zich hiermee bezig. Dit komt onder andere tot uiting in het feit dat de geestelijke verzorgers bij Defensie worden 'geleverd' door de kerken, het Humanistisch Verbond en joodse organisaties, alsook in het bestaan van de protestantse, katholieke en humanistische vormingscentra voor militairen (zie ook onder Geestelijke verzorging). De geestelijke verzorgers worden door Defensie betaald, maar zijn inhoudelijk geen verantwoording schuldig aan de minister.
Nationale Demobilisatieraad en taakopvolgers
Naar aanleiding van de maatschappelijke problemen die gedemobiliseerde militairen uit het voormalig Nederlands-Indië ondervonden, werd in 1948 de Nationale Demobilisatieraad opgericht als coördinatie- en adviesorgaan op het gebied van de zorg voor deze (ex-)militairen. In de raad, voorgezeten door de Inspecteur-Generaal der KM, KL en KLu Prins Bernhard, hadden vertegenwoordigers van de ministers van Oorlog en Marine en van kerkelijke en maatschappelijke organisaties zitting. Vanaf 1952 werd het overleg tussen overheid en genoemde organisaties voortgezet in de Nationale Raad Welzijn Militairen (NRWM), eveneens onder voorzitterschap van Prins Bernhard. Adviseerde de NRWM aanvankelijk de minister op het gebied van de welzijnsverzorging en vorming van militairen, in de loop der tijd breidde haar werkterrein zich ook uit tot het militair onderwijs en de menselijke verhoudingen binnen de krijgsmacht in het algemeen. In 1980 nam de Voorlopige Maatschappelijke Raad voor de Krijgsmacht de taken van de NRWM over. De raad werd per 1 januari 1997 opgeheven (Stcrt. 1997, nr. 8). Het veteranenbeleid krijgt vooral sinds het midden van de jaren '80, mede dankzij de inzet van veteranenorganisaties verenigd in het Veteranen Platform, aandacht. In 1990 werd de Commissie maatschappelijke erkenning veteranen (Commissie Thoenes) ingesteld.
Stichting Volk en Verdediging
Vanuit de NRWM werd in 1962 het initiatief genomen tot oprichting van de Stichting Volk en Verdediging, die door middel van publikaties, conferenties en dergelijke de problemen in de relatie tussen maatschappij en krijgsmacht onder de aandacht bracht en trachtte op te lossen. Het bestuur van de stichting werd benoemd door de NRWM. In 1981 werd de Stichting Maatschappij en Krijgsmacht opgericht, de opvolger van de Stichting Volk en Verdediging.
Het stichtingsbestuur wordt benoemd door de Maatschappelijke Raad voor de Krijgsmacht, aan welke raad de stichting op haar beurt weer adviezen levert. De stichting, volledig gesubsidieerd door de overheid, initieert wetenschappelijk onderzoek en neemt deel aan en organiseert internationale congressen op het gebied van vredesvraagstukken en militaire sociologie.
Organisatieonderdelen op het gebied van personeelszorg
Tussen de functionarissen en afdelingen die op de deelterreinen van de personeelszorg bij de KM werkzaam zijn, bestaan op alle niveaus contacten. Van 1963 tot 1976 bestond er onder de vlagofficier Personeel KM een onderhoofd voor de Personeelszorg, die alle taken op het gebied van de personeelszorg bij de KM coördineerde. Van 1969 tot 1976 bestond een commissie voor de personeelszorg, waarin alle hoofden van beleidsafdelingen op het gebied van de personeelszorg zitting hadden. Sinds 1976 is de functie van onderhoofd voor de personeelszorg verdwenen en bestaat de commissie niet meer. Het contact tussen de beleidsafdelingen op personeelszorggebied is meer informeel geworden. Op uitvoerend niveau bestaan er nog wel de sociale coördinatiecommissies, waarin de geestelijke verzorger(s), de arts(en) of ziekenverpleger(s) en de personeelsofficier zitting hebben. Bij operationele activiteiten worden teams van verzorgers samengesteld, bijvoorbeeld in het kader van VN-operaties. Tussen de krijgsmachtdelen worden op de verschillende deelterreinen van de personeelszorg contacten onderhouden en activiteiten gecoördineerd in verschillende commissies, raden en comités, die per deelterrein zullen worden beschreven.
Bij de land- en luchtmacht zijn de organisatie-eenheden vergelijkbaar. Onder de opperofficier Personeel KL bestond sinds 1963 een afdeling Personeelszorg, vanaf 1976 viel deze afdeling onder de sous-chef Personeelszaken. Sinds 1992 heet zij afdeling Personeel. Ook bij de luchtmacht is er een afdeling Personeelszorg onder de sous-chef Personeelszaken.
Geschiedenis van het archiefbeheer
De verwerving van het archief
Het archief is krachtens bepalingen van de Archiefwet overgebracht.
Inhoud en structuur van het archief
2.13
Selectie en vernietiging
Van elke omslag zal moeten worden bepaald onder welk Basis Selectiedocument (BSD) zij gaat vallen, in dit geval militair personeel. Onder een BSD verstaan we een lijst van handelingen van een actor of van verschillende actoren op een beleidsterrein, met een waardering van deze handelingen: bewaren, vernietigen of op termijn vernietigen van de neerslag hiervan.
De aangetroffen (lees: bewaren) stukken zijn volgens het zgn. agendastelsel gevormd. Daar er echter voor deze actoren slechts één handeling voorhanden is, nl. het geven van advies aan de minister, wordt er niets uit vernietigd.
Ordening van het archief
Het archief heeft betrekking op één beleidsterrein. Met een beleidsterrein wordt bedoeld een afgebakend onderwerp van overheidsbemoeienis, in dit geval dus: "militair personeel".
Het archief is onderverdeeld naar actor en vervolgens naar handeling. Per handeling zijn de beschrijvingen van de dossiers vermeld. Een handeling wordt verricht door een actor ter uitvoering van een taak, of op grond van een wettelijke bevoegdheid. Een actor is een overheidsinstelling die bevoegd is zelfstandig op te treden (bijvoorbeeld een minister) binnen het beleidsterrein. Op een beleidsterrein treden meerdere actoren handelend op.
Aanwijzingen voor de gebruiker
Openbaarheidsbeperkingen
Volledig openbaar.
Materiële beperkingen
Andere toegang
Het archief was aanvankelijk beschreven in de Institutionele Toegang: 5.025.5148 - Institutionele Toegang op het gegevensbestand van het Ministerie van Defensie: Beleidsterrein Militair Personeel, (1947) 1948-1980, 1982.
Aanvraaginstructie
Openbare archiefstukken kunnen online worden aangevraagd en gereserveerd. U kunt dit ook via de terminals in de studiezaal van het Nationaal Archief doen. Om te kunnen reserveren dient u de volgende stappen te volgen:
U maakt een profiel aan op www.gahetna.nl, en logt vervolgens in
Via de archiefinventaris (alleen de beschrijvingen met rode nummers) selecteert u het gewenste archiefstuk door op de knop 'Reserveren' te klikken
In het volgende scherm geeft u aan op welke dag u het archiefstuk wilt inzien
Indien u zich bevindt in de studiezaal en een tafelnummer heeft ontvangen kunt u dit nummer vermelden. Als u geen tafelnummer heeft kunt u tafelnummer 777 laten staan
Vervolgens bevestigt u uw reservering door deze te versturen.
Verwant materiaal
Beschikbaarheid van kopieën
Beschrijving van de series en archiefbestanddelen
- Nationale Demobilisatieraad
  - Adviseren van de minister inzake de zorg voor uit het voormalig Nederlands-Indië gedemobiliseerde militairen en hun gezinnen. 1948-1952, 107
    Actor: Nationale Demobilisatieraad (01-01-1948 - 31-12-1952)
    - Verslagen en notulen van Raadsvergaderingen, 1947-1951; 1
    - Ingekomen en minuten van uitgaande stukken., 1949-1952; 2
- Nationale Raad Welzijn Militairen
  - Adviseren van de minister betreffende de welzijnsverzorging, vorming en opleiding van militair personeel en betreffende de menselijke verhoudingen binnen de krijgsmacht. 1952-1980, 108
    Actor: Nationale Raad Welzijn Militairen (01-01-1952 - 31-12-1980)
    - Ingekomen en minuten van uitgaande stukken NRWM (leden)., 1952-1980; 3-22
      - 1952-1953, 3
      - 1954-1955 juli, 4
      - 1954-1955 augustus-december, 5
      - 1956 juni, 6
      - 1956 juli-december, 7
      - 1957, 8
      - 1958-1959, 9
      - 1960-1962, 10
      - 1963-1964, 11
      - 1965, 12
      - 1966, 13
      - 1967, 14
      - 1968, 15
      - 1969, 16
      - 1970, 17
      - 1971-1972, 18
      - 1973-1974, 19
      - 1975-1976, 20
      - 1977-1978, 21
      - 1979-1980, 22
    - Ingekomen en minuten van uitgaande stukken betreffende het dagelijks bestuur van de NWRM., 1952-1968; 23-28
      - 1952-1954, 23
      - 1955, 24
      - 1956, 25
      - 1957, 26
      - 1958-1959, 27
      - 1960-1961, 1964 1966-1968, 28
    - Verslagen en notulen van de raadsvergaderingen., 1952-1972; 29-31
      1966 en 1970 niet aangetroffen.
      - 1952-1957, 29
      - 1959-1963, 30
      - 1964-1972, 31
    - Verslagen en notulen balans- en werkvergaderingen., 1962-1974; 32
      1963, 1969, 1972-1973 niet aangetroffen.
    - Verslagen en aantekeningen van plenaire vergaderingen en bijeenkomsten., 1957-1958, 1966, 1973-1977 en 1979.; 33
    - Vergaderverslagen Presidium NRWM., 1972-1979; 34
    - Ingekomen en minuten van uitgaande stukken van het Presidium., 1973-1980.; 35-39
      - 1973-1974, 35
      - 1975, 36
      - 1976, 37
      - 1977, 38
      - 1978-1980, 39
    - Presidium - werkgroep ter voorbereiding vast college van advies en bijstand als bedoeld in artikel 87 van de Grondwet - instelling Maatschappelijke Raad voor de Krijgsraad., 1974-1977; 40
    - Verslagen en notulen van bijeenkomsten met particuliere organisaties., 1952, 1954; 41
    - Ingekomen en minuten van uitgaande stukken commissie ad hoc, bureau voor discipline te Nieuwersluis, betreffende militair straf- en tuchtrecht., 1957-1968, 1970-1971; 42-44
      - 1957-1965, 42
      - 1965-1966, 43
      - 1967-1968, 1970-1971, 44
    - Ingekomen en minuten van uitgaande stukken commissie ad hoc betreffende compensatie militaire diensttijd., 1967-1968; 45
    - Ingekomen en minuten van uitgaande stukken commissie ad hoc contact met dienstplichtigen., 1967-1968; 46
    - Vergaderverslagen commissie ad hoc betreffende doelmatigheid grote legerplaatsen., 1972-1973; 47
    - Ingekomen en minuten van uitgaande stukken commissie ad hoc geestelijke verzorging in de krijgsmacht., 1978-1980; 48-49
      - 1978, 48
      - 1979-1980, 49
    - Ingekomen en minuten van uitgaande stukken commissie welzijnszorg., 1952-1979; 50-63
      1960 niet aangetroffen.
      - 1952-1956, 50
      - 1957-1961, 51
      - 1962-1964, 52
      - 1965-1966, 53
      - 1967-1969, 54
      - 1970, 55
      - 1971, 56
      - 1972, 57
      - 1973, 58
      - 1974, 59
      - 1975, 60
      - 1976, 61
      - 1977, 62
      - 1978-1979, 63
    - Commissie vorming., 1958-1977; 64-66
      1960-1971 niet aangetroffen.
      - 1958-1959, 64
      - 1972-1974, 65
      - 1975-1977, 66
    - Commissie vorming - werkgroep vorming technisch specialisten., 1968-1969, 1971; 67
    - Commissie vorming - uitbreiding sportprogramma., 1972-1974; 68
    - Commissie vorming - werkgroep I., 1975-1976; 69
    - Commissie vorming - werkgroep II., 1976-1977; 70
    - Commissie voorlichting., 1967-1977; 71-72
      1973 niet aangetroffen.
      - 1967-1974, 71
      - 1975-1977, 72
    - Gecombineerde commissie: commissie voorlichting en volk-krijgsmacht., 1972-1977; 73-74
      1976 niet aangetroffen.
      - 1972-1974, 73
      - 1975-1977, 74
    - Commissie volk- krijgsmacht., 1956-1977; 75-76
      - 1956-1959, 75
      - 1972-1977, 76
    - Mutaties bestuur en curatorium stichting volk- en verdediging., 1966-1980; 77
    - Commissievolk - krijgsmacht - de maatschappelijke waardering van het reserve officierschap., 1965-1969; 78
    - Ingekomen en minuten van uitgaande stukken sociale commissie., 1954-1967, 1969-1977; 79-86
      - 1954-1955, 79
      - 1956, 80
      - 1957-1958, 81
      - 1959-1963, 82
      - 1964-1967, 83
      - 1969-1972, 84
      - 1973-1974, 85
      - 1975-1977, 86
    - Commissie voor de sociale zorg - subcommissie voor de vakontwikkeling van militairen tijdens de diensttijd., 1953-1956; 87
    - Commissie rechtsbasis sociale zorg., 1952-1960; 88
    - Gezamenlijke militaire fondsen. "Boekwerkje Honderdvijftig Jaar Fonds 1815"., 1963-1968; 89
      1964 niet aangetroffen
    - Vergaderverslagen deskundigencommissie., 1964-1966; 90
    - Begrotingen Nationale Raad Welzijn Militairen., 1952-1974; 91
      1954, 1957, 1961, 1964 en 1969 niet aangetroffen.
    - Ingekomen en minuten van uitgaande stukken betreffende de Soldatenkamer en enige algemene hygiënische aspecten., 1961, 1963-1965; 92
    - Ingekomen en minuten van uitgaande stukken met betrekking tot de instelling van het College onderling beraad drie krijgsmachtdelen., 1965-1966, 1968; 93
    - Ingekomen en minuten van uitgaande stukken met betrekking tot de Nederlandse Jeugd Gemeenschap en de Nederlandse Federatie Jeugd- en Jongerenwerk., 1969-1970, 1975; 94
    - Ingekomen en minuten uitgaande stukken inzake de personeelsvoorziening in de krijgsmacht., 1975-1979; 95
    - Commissie gezinsverzorging voor militair personeel., 1962-1965; 96
    - Ingekomen en minuten uitgaande stukken inzake de rechtsbijstand dienstplichtigen., 1963-1979; 97
    - Rapporten van de afdeling sociologie en statistiek inzake het sociologisch onderzoek naar de vrijetijdsbesteding van de dienstplichtige militair., 1963-1966; 98
- Maatschappelijke Raad voor de Krijgsmacht
  - Adviseren van de minister inzake de maatschappelijke aspecten van het beleid waar deze het welzijn van het (militair) personeel en de menselijke verhoudingen in de krijgsmacht wezenlijk raken. 1980-1993, 109
    Actor: Maatschappelijke Raad voor de Krijgsmacht (01-01-1980 - 31-12-1997)
    - Notulen van gespreksnotities., 1982; 99